【裁判字號】    97,訴,406
【裁判日期】    980609
【裁判案由】    違章建築
【裁判全文】
臺中高等行政法院判決
                                       97年度訴字第406號
                              .
原      告  甲○○
訴訟代理人  徐文宗  律師
複  代理人  林雅儒  律師
被      告  臺中縣政府
代  表  人  乙○○
訴訟代理人  戊○○
            丙○○
            丁○○
上列當事人間因違章建築事件，原告不服內政部中華民國97年9
月3日台內訴字第0970105910號訴願決定，提起行政訴訟，本院
判決如下︰
    主  文
訴願決定及原處分關於撤銷臺中縣太平市○○路○段12巷26號（
編號：B23）註銷違章建築查報部分均撤銷。
訴訟費用由被告負擔。
    事實及理由
一、事實概要：緣被告為開發太平新光地區為新社區，並解決大
    里溪河川整治用地取得問題需要，報經內政部以民國（下同
    ）92年11月12日內授中辦地字第0920084780號函核准辦理太
    平市區徵收，被告旋以93年1月8日府地區徵字第
    0930010839-1號公告徵收土地改良物。查原告所有坐落臺中
    縣太平市○○路○段12巷26之3號建物（原處分門牌號碼載為
    太平市○○路○段12巷26號，原違建編號：B23，下稱系爭建
    物）位於上開區段徵收範圍內，係屬84年查報有案之違章建
    物；惟因辦理強制拆除時之違章建築確切位置及其是否係拆
    除又重建之建物，難以認定，被告爰決定該巷內所有建物暫
    緩發放補償費。經被告重新彙整相關資料後，以86年4月1日
    府工使字第78237號函同意註銷原查報有案之違建。嗣又經
    被告重新審查，認為前開函逕為註銷原查報有案之違建顯有
    瑕疵，乃以97年3月6日府工使字第0970061989號函撤銷86年
    4月1日府工使字第78237號函，是系爭建物仍屬查報有案之
    違建。原告不服，提起訴願，遭決定駁回，遂提起本件行政
    訴訟。
二、本件原告主張：
  (一)按「書面之行政處分自送達相對人及已知之利害關係人起；
    書面以外之行政處分自以其他適當方法通知或使其知悉時起
    ，依送達、通知或使知悉之內容對其發生效力。」行政程序
    法第110條定有明文。又「對法律上已不在之法律主體所為
    行政處分，應屬無效。如發生權利之概括繼受，應以權利繼
    受人為行政處分之相對人，並對其為通知。對已不存在之法
    律主體所為之行政處分，並不因通知其權利概括繼受人而生
    效。經查，本件耕地三七五租約，經被告重新審查後，雖於
    89年9月21日以89民字第16851號函核定准由地主收回，並通
    知出租人何○源、何○川及承租人何有傳在案。惟原承租人
    何有傳業於89年8月29日被告核定前死亡，此有何有傳之除
    戶戶籍謄本附於本院卷可按，則被告對於原承租人何有傳死
    亡後，所為准由地主收回耕地之核定處分，揆諸上開說明，
    應屬無效之行政處分。又本件被告並未以何有傳之繼承人為
    相對人，並對之通知，其所為之上開核定處分，對於何有傳
    之繼承人亦不生效力。」高雄高等行政法院90年度訴字第16
    34號著有判決。本件被告並未將原處分書面送達系爭房屋之
    所有權人即原告，而係向系爭房屋前手鄭英祥送達，是原處
    分書面並未向權利人送達，依前揭判決意旨，原處分之送達
    顯不合法，依上揭行政程序法規定，原處分對原告自不發生
    效力。
  (二)又依臺灣省政府66年3月22日府建四字第8233號函釋謂「在
    都市計畫公布前，已有之房屋可憑(1)房屋謄本、建築執照或
    建物登記證明，(2)戶口遷入證明，(3)完納稅捐證明，(4)繳納
    自來水或電費證明。」之一辦理變為合法建物。又台中縣辦
    理公共工程建築改良物拆遷補償自治條例第3條第1項及第2
    項規定：「本自治條例所稱建築物係指下列各款：一、都市
    計畫及內政部指定建築法適用地區公布前之建築物。二、日
    據時期已實施都市計畫地區，光復後依法重行發布實施都市
    計畫以前建造之建築物。三、依建築法領有使用執照之建築
    物。四、依建築法領有建築執照或建築許可之建築物。但以
    主要構造及位置，均照核准之工程圖施工者為限」。本件建
    物編號B23，原門牌號碼為中山路4段12巷26號而於80年7月
    新增門牌，此觀原處分說明二所列B23至B26之門牌號碼均為
    中山路4段12巷26號可證。又原告所有之建物編號B23係自鄭
    英祥受讓而來，鄭英祥前手則自蘇崇秀而來，查蘇崇秀早在
    54年即設籍於該處，而太平鄉公所復於72年7月11日出具證
    明書予鄭英祥，此為公文書自有證明力，且該建物早在54年
    4月24日即有遷入之戶籍證明，依首揭台灣省政府函釋，原
    告僅提出戶口遷入證明即可證明原告之建物並非違建。
  (三)退步言，縱認被告所為86年4月1日之註銷違建處分違法，惟
    按「第117條之撤銷權，應自原處分機關或其上級機關之有
    撤銷原因時起，2年內為之。」行政程序法第121條定有明文
    。依前所述，原處分並未對原告合法送達，自不對原告發生
    效力，縱認本件有撤銷原因，被告亦已罹於行使撤銷權期間
    。再查原告因能提出上開遷入證明，故被告於86年4月19日
    乃對原告之建物加以會勘，並特別說明註銷違章建築，惟被
    告嗣依據94年5月30日召開太平市區徵收範圍內
    太平市○○路○段12巷內涉及查報有案違章建築認定疑義工
    作小組第3次會議紀錄結論，因太平鄉公所意見為其核發未
    實施都市計畫以外地區建築管理證明文件，僅供接水、接電
    或申請營業登記之用，不得做為合法房屋證明之用，被告乃
    據以作為撤銷前註銷違建處分之依據，是被告至遲於94年5
    月30日即知有撤銷原因，惟被告遲至97年3月6日府工使字第
    0970061989號函註銷86年4月1日府工使字第78237號函（下
    稱86年註銷違建函），依前揭規定，被告行使撤銷權已罹於
    除斥期間，亦非適法。
  (四)本件既非重新認定之違章建築，此為被告所自承，則系爭處
    分所認定範圍應以86年作成註銷違建處分當時之事實為標準
    ，不可能以嗣後95年8月17日現場會勘事實作為系爭處分之
    依據。依被告答辯狀稱其註銷原因為「公所證明」非合法房
    屋認定要件之一，且由95年8月17日會勘紀錄亦載明處分原
    因為「所附相關證明資料與內政部63年3月8日臺內營字第57
    150號函規定建築法修正前合法房屋之認定不符。」足證被
    告係以94年5月30日會議太平市公所意見為系爭處分之依據
    ，核與95年8月17日現場會勘狀況無涉。若公務機關怠於辦
    理現場會勘，亦有使行政處分長期陷於不確定之狀態，有違
    安定性原則，被告於94年5月30日即知悉有得撤銷原因，且
    無不能作成處分之情形，故其辯稱以95年8月17日為計算時
    效起算起點，有違行政程序法第43條揭示之採證法則。綜上
    ，被告以原處分撤銷86年註銷違建函，自屬違法等情，並聲
    明求為判決撤銷訴願決定及原處分關於撤銷臺中縣太平市○
    ○路○段12巷26之3號（編號：B23）註銷違章建築查報部分
    均撤銷。
三、被告則以：
  (一)查臺中縣太平市係內政部指定實施建築法及62年12月24日訂
    頒實施都市計畫以外地區建築物管理辦法實施管理之地區；
    換言之，臺中縣太平市自實施都市計畫以外地區建築物管理
    辦法頒布實施日起，舉凡建築法第9條規定之新建、增建、
    修建、改建等建築行為，均須依同法第25條規定向建築主管
    機關申請執照手續，經審查合格並領得執照始得建造，否則
    ，擅自建造即屬違章建築。
  (二)原告之系爭建物坐落於臺中縣太平市○○路○段12巷26號，
    經臺中縣太平鄉公所（現改制為太平市公所）以84年5月17
    日84太鄉建字第13536號違章建築查報單查報至被告。因違
    建人姓名及違建地點大部分不詳，遂依前臺灣省政府建設廳
    73年8月29日建四字第163732號函及前揭查報單辦理，被告
    以84年5月23日84府工建字第121224號公告「主旨：公告冊
    列建築物（詳查報單）為違章建築，請違建人依法補辦建造
    執照，逾期強制拆除；公告期滿後，該違建物依法強制拆除
    。」並於84年6月28日以工建字第159890號公告違章建築拆
    除通知，公告（違建人姓名、住址不詳）違章建築拆除案。
    嗣85年10月26日案外人鄭輝君等3人申請註銷原告（蔣平注
    ）等27戶違建案，經會勘所提證件，被告於86年2月18日以
    86府工使字第34346號函、及86年4月1日以府工使字第78237
    號函同意註銷其違建。
  (三)按臺灣省政府66年3月22日府建四字第8233號函有關建築法
    修正公布前合法房屋之認定：「建築法修正公布前合法房屋
    接水、接電或申請營業登記，如何認定其房屋為合法。一、
    建築法適用地區，依該法第3條規定為『實施都市計畫地區
    』、『實施區域計畫地區』、『經內政部指定地區』．．．
    。至建築法於民國60年12月22日修正公布前之合法房屋依內
    政部63年3月8日臺內營字第575150號函第二項規定四種文件
    （1.房屋謄本、建築執照或建物登記證明2.戶口遷入證明3.
    完納稅捐證明4.繳納自來水或電費證明）之一申請接水、接
    電或申請營業登記，應依『建築法』適用時間認定其房屋是
    否合法。」被告為辦理太平市區徵收，因範圍內
    有坐落臺中縣太平市○○路○段12巷房屋10戶，被告86年2月
    18日及86年4月1日府工使字第34346號函暨78237號函同意註
    銷共10戶違建，並於86年4月23日經被告執行強制拆除。系
    爭違建，當時依據臺中縣太平市公所證明文件，經被告86年
    4月1日府工使字第78237號函註銷違建，而隔鄰使用共同壁
    之違建戶係與原告同時興建之建物卻未經被告註銷違建，而
    有所質疑，何以被告註銷其他10戶違建案，事關發放徵收救
    濟金之爭議，未被註銷違建者表達不滿，被告為早日完成太
    平市區徵收工程之進行，必須拆除區段徵收之建築物
    ，為早日釐清違建與否之爭議，被告邀集相關單位重新會勘
    ，經被告於94年7月7日以府地區徵字第0940183082號函檢送
    94年5月30日召開「太平市區徵收範圍內太平市
    ○○路○段12巷內涉及查報有案違章建築認定疑義工作小組
    第3次會議紀錄」結論一、(三)太平市公所意見：「本所核發
    未實施都市計畫以外地區建築管理證明文件，僅供接水、接
    電或申請營業登記之用，不得作為合法房屋證明之用」。復
    於95年9月27日以府地區徵字第0950271015號函辦理之系爭
    區段徵收範圍內太平市○○路○段12巷內合法建物認為現場
    會勘紀錄會勘結論，乃重新就86年4月1日府工使字第78237
    號函註銷之證件為「公所證明」，認定「公所證明」並非合
    法房屋認定之要件之一，故當時註銷違建適用錯誤，被告乃
    以97年3月6日府工使字第0970061989號函撤銷86年4月1日府
    工使字第78237號函，係撤銷違法之註銷違建行政處分，故
    系爭房屋即屬回復為查報有案之違建，因案非屬新違章建築
    ，依據違章建築處理辦法規定，故無須再重新查報違建。且
    被告97年3月6日府工使字第0970061989號函係自被告95年9
    月27日以府地區徵字第0950271015號函辦理系爭區段徵收範
    圍內太平市○○路○段12巷內合法建物認為現場會勘紀錄之
    續辦行政處分，故原處分未逾行政程序法第121條規定2年之
    除斥期間。
  (四)縱使60年12月22日建築法修正公布前之合法房屋依內政部63
    年3月8日臺內營字第575150號函第2項規定4種文件（1.房屋
    謄本、建築執照或建物登記證明2.戶口遷入證明3.完納稅捐
    證明4.繳納自來水或電費證明）之一證明合法房屋，惟其中
    ：戶口遷入證明、繳納自來水或電費證明2項證明文件既無
    記載房屋面積若干平方公尺、樓層數、房屋構造別，僅僅記
    錄何時遷入或何時有用電或用水之紀錄，而違建查報單有記
    載：違建面積、房屋構造、樓層數，倘僅憑戶口遷入證明、
    繳納自來水或電費證明，又當如何註銷違建？被告於86年2
    月18日與86年4月1日2次註銷10戶違建案，在法令認定上實
    有瑕疵。原告主張系爭違建查報，在86年後近10年又重新會
    勘認定乙節，查系爭建築物經臺中縣太平市公所於84年間查
    報違建，被告於86年4月1日註銷違建，直至被告97年以原處
    分撤銷86年2月18日及86年4月1日處分，相距11年，與其所
    附戶口遷入證明其房屋於59年9月10日遷入至86年2月18日相
    較有27年之久，系爭房屋自59年9月10日遷入迄今約30餘年
    ，因時空環境變化不堪使用而自行拆除重（改）建，若未申
    領執照即構成違建，故退步言，原告聲稱於62年以前建造之
    房屋，因時空環境變化、民生需求，而重建（改建），未經
    申領執照即擅自動工興建，已違反建築法第25條規定，即構
    成違章建築，違章建築處理辦法第2條規定法有明文等語，
    資為抗辯，並聲明求為判決駁回原告之訴。
四、本院查：
  (一)按「本法適用地區如下：一、實施都市計畫地區。二、實施
    區域計畫地區。三、經內政部指定地區。（65年1月8日修正
    前本條第1項原條文為本法之適用地區如下：一、實施都市
    計畫地區。二、經中央主管建築機關指定之地區）。」、「
    本法所稱建造，係指下列行為：一、新建：為新建造之建築
    物或將原建築物全部拆除而重行建築者。二、增建：於原建
    築物增加其面積或高度者。但以過廊與原建築物連接者，應
    視為新建。三、改建：將建築物之一部分拆除，於原建築基
    地範圍內改造，而不增高或擴大面積者。四、修建：建築物
    之基礎、樑柱、承重牆壁、樓地板、屋架或屋頂，其中任何
    一種有過半之修理或變更者。」、「建築物非經申請直轄市
    、縣（市）（局）主管機關之審查許可並發給執照，不得擅
    自建造或使用或拆除．．．。」為建築法第3條第1項、第9
    條及第25條所明定。次按「本辦法所稱之違章建築，為建築
    法適用地區內，依法應申請當地主管建築機關之審查許可並
    發給執照方能建築，而擅自建築之建築物。」、「直轄市、
    縣（市）主管建築機關，應於接到違章建築查報人員報告之
    日起五日內實施勘查，認定必須拆除者，應即拆除之。認定
    尚未構成拆除要件者，通知違建人於收到通知後三十日內，
    依建築法第三十條之規定補行申請執照。違建人之申請執照
    不合規定或逾期未補辦申領執照手續者，直轄市、縣（市）
    主管建築機關應拆除之。」為違章建築處理辦法第2條及第
    5條所規定。
  (二)本件被告機關為開發臺中縣太平新光地區為新社區，並解決
    大里溪河川整治用地取得問題需要，以93年1月8日府地區徵
    字第0930010839-1號公告徵收太平市區徵收範圍
    內土地改良物。因需拆除該區段徵收範圍內原告所有系爭建
    物，經被告機關查證結果，係屬84年查報有案之違章建物；
    惟因辦理強制拆除時之違章建築確切位置及其是否係拆除又
    重建之建物，難以認定，被告機關爰決定該巷內所有建物暫
    緩發放補償費，經被告機關重新彙整相關資料後，以86年4
    月1日府工使字第78237號函同意註銷原查報有案之違建。嗣
    又經被告機關重新審查，認為前開函逕為註銷原查報有案之
    違建顯有瑕疵，乃以97年3月6日府工使字第0970061989號函
    撤銷86年4月1日府工使字第78237號函註銷違章建築查報案
    。原告不服，提起訴願，訴願決定引據被告機關95年8月17
    日建物認定現場會勘紀錄所載，系爭臺中縣太平市○○路○
    段12巷26之3號戶口遷入證明係80年7月17日初編，房屋稅起
    課年月為78年10月，無繳納自來水或電費證明。而原告所舉
    訴外人蘇崇秀為系爭建物第一手之所有人，蘇崇秀係設籍太
    平市○○路○段12巷22號非同巷26之3號，難認系爭26之3號
    於54年時即已存在並有人設籍。無以證明系爭建物於實施建
    築管理前已有人設籍而為合法建築物，且原告所提文件亦不
    足以證明系爭建築物係合法建築物，遂認系爭建物係屬違章
    建築，駁回原告訴願，雖非無見。
  (三)查原告所有系爭臺中縣太平市○○路○段12巷26之3號建物，
    乃原告自訴外人鄭英祥受讓而來，而鄭英祥復受讓自訴外人
    蘇崇秀，迭據原告陳明在卷，且為被告所不爭。又被告系爭
    97年3月6日府工使字第0970061989號函係送達予該處分主旨
    所載名冊之訴外人鄭英祥（原告之前手－B23部分），有該
    處分書在卷（本院卷第11至13頁）足憑，原告既輾轉自蘇崇
    秀受讓系爭建物，則被告機關以系爭處分撤銷被告前86年4
    月1日府工使字第78237號函同意註銷系爭建物違章建築查報
    案（本院卷第64至67頁），雖係向原告之前手鄭英祥送達，
    惟原告已自系爭處分之另一相對人陳德政處獲悉處分內容，
    並檢具訴願書、以訴外人陳德政為相對人之系爭處分及相關
    資料影本，依法提起訴願（訴願卷第76至99頁），核屬訴願
    法第14條第2項規定「利害關係人提起訴願者」，是原告於
    訴願遭駁回後，循序提起本件行政訴訟，自屬合法。
  (四)按臺灣省政府66年3月22日府建四字第8233號函有關建築法
    修正公布前合法房屋之認定規定：「建築法修正公布前合法
    房屋接水、接電或申請營業登記，如何認定其房屋為合法。
    一、建築法適用地區，依該法第3條規定為『實施都市計畫
    地區』、『實施區域計畫地區』、『經內政部指定地區』．
    ．．。至建築法於60年12月22日修正公布前之合法房屋依內
    政部63年3月8日台內營字第575150號函第2項規定4種文件（
    (1)房屋謄本、建築執照或建物登記證明(2)戶口遷入證明(3)完
    納稅捐證明(4)繳納自來水或電費證明）之一申請接水、接電
    或申請營業登記，應依『建築法』適用時間認定其房屋是否
    合法，並依下列規定辦理：．．．(三)內政部指定地區：經內
    政部指定實施『建築法』而於62年12月24日訂頒『實施都市
    計畫以外地區建築物管理辦法』實施管理之地區計有：1.62
    年12月24日指定一至十二等則『田』地目之土地，及下列省
    轄市、鄉、鎮縣轄市全部行政區：．．．臺中縣：．．．太
    平鄉、．．．。」（本院卷第67頁）而被告機關94年5月30
    日召開之「太平市區徵收範圍內太平市○○路○
    段12巷內涉及查報有案違章建築認定疑義工作小組第3次會
    議紀錄」結論記載：「一、本案經本工作小組討論及彙整相
    關資料後研提補償費發放認定原則如下：(一)得發放補償費原
    則：（略）。(二)不得發放補償費原則：（略）。(三)太平市公
    所意見：（略）。二、案經本案受託廠商『欽成營造股份有
    限公司』依本工作小組第2次會議結論及上開認定原則，彙
    整分析區內查估建物清冊及相關圖說，並經工作小組成員共
    同認定逐戶判讀獲致結論如下：．．．及尚待釐清者計18戶
    外．．．。三、另18戶尚待釐清部分，請欽成營造股份有限
    公司依86年當時查報違章建物拆除示意圖、水利課提供86年
    『太平市新光橋附近河川警戒線地形成果圖』內之相關構造
    、面積位置及住址位置先行比對本區段徵收範圍地形圖查估
    建物現況等資料，分析彙整並研提處理方案，俾於下次會議
    時邀集財政部國有財產局、太平市公所、太平戶政事務所及
    臺中縣稅捐稽徵處大屯分處等相關單位討論，必要時再訂期
    會同辦理現場勘查」等語，被告機關並以94年7月7日府地區
    徵字第0940183082號函檢送該會議紀錄予被告所屬區段徵收
    課，請依該會議結論辦理（本院卷第73至75頁）。經核本件
    系爭建物即是該結論二、三所載「尚待釐清」的18戶者之一
    ，其後被告所屬工務局、地政局及太平戶政事務所、欽成營
    造股份有限公司復於95年8月17日辦理「太平市○○地區區
    段徵收範圍內太平市○○路○段12巷內合法建物認定現場會
    勘」，原告系爭建物亦為該次被會勘者之一，並經該次會勘
    認定原告系爭建物非屬合法房屋（本院卷第161至166頁），
    被告機關遂依前開94年5月30日「太平市區徵收
    範圍內太平市○○路○段12巷內涉及查報有案違章建築認定
    疑義工作小組第3次會議紀錄」及95年8月17日「太平市區徵收範圍內太平市○○路○段12巷內合法建物認定
    現場會勘紀錄」結論，於97年3月6日以系爭處分據以撤銷被
    告機關86年2月18日86府工使字第34346號函及86年4月1日86
    府工使字第78237號函同意註銷違建案。準此，被告機關係
    於95年8月17日再次會勘時始認定原告系爭建物非屬合法房
    屋，則被告機關以系爭97年3月6日府工使字第0970061989號
    函（處分）撤銷系爭建物前揭註銷違建案時，尚未逾行政程
    序法第121條第1項規定2年之除斥期間甚明，原告此部分之
    主張，固非可採。然查，被告系爭處分附件「違建名冊」關
    於系爭建物部分（即B23），該「撤銷前註銷違建函之依據
    」欄記載：「1.本府95年8月17日辦理之太平新光地區區段
    徵收範圍內太平市○○路○段12巷內合法建物認定現場會勘
    紀錄。2.本府94年5月30日召開太平市區徵收範
    圍內太平市○○路○段12巷內涉及查報有案違章建築認定疑
    義工作小組第3次會議紀錄一、(三)太平市公所意見：本所核
    發未實施都市計畫以外地區建築管理證明文件，僅供接水、
    接電或申請營業登記之用，不得作為合法房屋證明之用。3.
    太平市為內政部62年12月24日頒布之實施都市計畫以外地區
    建築管理地區之一，故太平市自62年12月24日以後，凡建築
    法第4、7條之建築物、雜項工作物，均必須依同法第25條經
    向主管建築機關申請經審查合格並經領得執行（按應為『執
    照』之誤），否則即屬違建（違章建築管理辦法第2條明定
    ）。」而其據為撤銷前註銷違建函即被告機關95年8月17日
    辦理之太平新光地區區段徵收範圍內太平市○○路○段12巷
    內合法建物認定現場會勘紀錄關於系爭建物部分（B23），
    其中「內政部63.3.8臺內營字第57150號函規定建築法修正
    前合法房屋之四種證明文件（62年12月24日前）」欄記載：
    「房屋謄本、建築執照或建物登記證明：無。戶口遷入證明
    ：民國80年7月17日申請初編。完繳稅捐證明：起課年月民
    國78年10月。繳納自來水或電費證明：無；「建管單位認定
    結果」欄載明：「原因：經現場勘查結果，所附相關證明資
    料與內政部63.3.8臺內營字第57150號函規定建築法修正前
    合法房屋之認定不符」等語（本院卷第165頁）。按被告機
    關係以上開95年8月17日關於系爭建物之會勘紀錄既已載明
    系爭建物門牌戶口遷入證明記載「民國80年7月17日申請初
    編」，完繳稅捐證明記載「起課年月民國78年10月」以原告
    所附相關證明資料與內政部63.3.8臺內營字第57150號函規
    定建築法修正前合法房屋之認定不符，而認定系爭房建物為
    違章建築。然依卷附訴外人蘇崇秀之戶籍謄本記載，蘇崇秀
    於54年4月24日即遷入臺中縣太平鄉○○村○鄰○○路1之14
    號設籍，其後該處門牌整編及行政區域調整，依序調整為臺
    中縣太平鄉○○村○○鄰○○路206號、臺中縣太平鄉○○村
    ○○鄰○○路○段12巷26號、臺中縣太平市○○里○○鄰○○路
    ○段12巷26之3號，即為系爭建物之門牌號碼，有門牌證明書
    及戶籍謄本附卷可稽（本院卷第21、22、26、27、184、185
    頁）。是依上開戶籍謄本已載明系爭建物門牌蘇崇秀原始戶
    口遷入日期為54年4月24日，而該戶籍謄本乃內政部63.3.8
    臺內營字第57150號函規定建築法修正前合法房屋之4種證明
    文件之一。又前揭臺灣省政府66年3月22日府建四字第8233
    號函有關建築法修正公布前合法房屋之認定規定：「建築法
    於60年12月22日修正公布前之合法房屋依內政部63年3月8日
    台內營字第575150號函第2項規定4種文件（(1)房屋謄本、建
    築執照或建物登記證明(2)戶口遷入證明(3)完納稅捐證明(4)繳
    納自來水或電費證明）之一申請接水、接電或申請營業登記
    ，應依建築法適用時間認定其房屋是否合法；而臺中縣太平
    市經內政部指定於62年12月24日實施建築管理，故是否屬實
    施建築管理前之合法房屋，只要提出前開(1)房屋謄本、建築
    執照或建物登記證明(2)戶口遷入證明(3)完納稅捐證明(4)繳納
    自來水或電費證明之一即可據以申請接水、接電或申請營業
    登記；申言之，上開「戶口遷入」等文件苟不能證明其為實
    施建築管理前業已存在之合法房屋，如何依據該等證明文件
    憑以申請接水、接電或申請營業登記。復據原告提出臺中縣
    太平鄉公所證明書載明鄭英祥所有坐落臺中縣太平鄉○○村
    ○○鄰○○路○段12巷26號房屋，係實施都市計畫以外地區建
    築物管理辦法（62年12月24日）以前建造完成房屋（本院卷
    第28頁），即可證明系爭建物為實施建築管理前之合法房屋
    。至於蘇崇秀事後設籍太平市○○路○段12巷22號，並不影
    響系爭建物門牌原始戶口遷入日期之認定。被告機關倘認系
    爭建物於實施建築管理後有拆除重（改）建、增建或修建等
    情事，自應依職權予以調查，依據調查所得之證據予以查報
    、證明其違章，始為適法，尚難以系爭房屋之戶口遷入證明
    、公所證明並無記載房屋面積、構造別、樓層數，而認被告
    前開86年逕為註銷系爭建物違反建築法部分之違章建築查報
    有瑕疵，遂予撤銷。原告訴訟論旨執以指摘，非無可採。
  (五)綜上所述，被告原處分關於系爭房屋部分核有前揭違誤，訴
    願決定未予詳查，遞予維持，亦有未合，原告起訴論旨均求
    予撤銷，為有理由。應將訴願決定及原處分關於撤銷臺中縣
    太平市○○路○段12巷26號（編號：B23）註銷違章建築查報
    部分均撤銷，由被告機關查明後，另為處分，以符法制，並
    昭折服。另兩造其餘之主張，與本件判決之結果無影響，爰
    毋庸逐一論述，附此敘明。
五、據上論結，本件原告之訴為有理由，依行政訴訟法第195條
    第1項前段、第98條第1項前段，判決如主文。
中    華    民    國    98    年     6    月     9    日
                臺中高等行政法院第二庭
                          審判長法  官  胡  國  棟
                                法  官  許  武  峰
                                法  官  林  秋  華
以上正本證明與原本無異。
如不服本判決，應於判決送達後20日內向本院提出上訴書狀，其
未表明上訴理由者，應於提起上訴後20日內向本院提出上訴理由
書（須依對造人數附具繕本）；如於本判決宣示或公告後送達前
提起上訴者，應於判決送達後20日內補提上訴理由書（須附繕本
）。未表明上訴理由者，逕以裁定駁回。
中    華    民    國    98    年     6    月    16    日
                                書記官  蔡  宗  融


司法院資訊處製作；財團法人民間司法改革基金會備份。
